臺灣桃園地方法院刑事判決
109年度訴字第1206號
公  訴  人  臺灣桃園地方檢察署檢察官
被      告  黃正錫




上列被告因詐欺等案件，經檢察官提起公訴（109年度偵字第304
78號），被告於準備程序中就被訴事實為有罪之陳述，經本院告
知簡式審判程序之旨，並聽取當事人之意見後，裁定由受命法官
獨任進行簡式審判程序，判決如下：
    主  文
甲○○犯三人以上共同冒用政府機關及公務員名義詐欺取財罪，處
有期徒刑陸月。
扣案如附表一所示偽造之印文共陸枚及附表二所示之物均沒收。
    犯罪事實
一、甲○○民國109年9月21日起，基於參與犯罪組織之犯意，加入
    真實姓名、年籍不詳、綽號「阿特」、「哥」等人所組成具
    有持續性、牟利性之有結構性詐欺集團犯罪組織，擔任俗稱
    「車手」之角色，負責收取詐欺所得款項等工作。甲○○與「
    阿特」、「哥」及其他真實姓名、年籍不詳之詐欺集團成員
    ，共同意圖為自己不法之所有，基於3人以上共同冒用政府
    機關及公務員名義犯詐欺取財及行使偽造公文書之犯意聯絡
    ，由真實姓名、年籍不詳之詐欺集團成員，於109年9月14日
    上午11時許致電乙○○○，冒稱其為「新竹榮總醫院護理長」
    、「王國清警官」、「新竹市政府警察局偵查隊偵二隊廖世
    華隊長」、「臺北地檢署吳文正檢察官」，並訛以：乙○○○
    之證件遭盜用於辦理醫療保險，為避免淪為詐欺共犯，須交
    付新臺幣（下同）45萬元以執行假扣押等語，致乙○○○陷於
    錯誤而應允。嗣甲○○依「哥」之電話指示，於109年9月23日
    下午2時20分許，先至址設桃園市○鎮區○○路000號之統一超
    商東正門市，使用ibon機臺列印該詐欺集團在不詳時間、地
    點偽造之「臺北地檢署公證部收據」（詳如附表一編號1所
    示）後，持以前往乙○○○位在桃園市○鎮區○○路000巷00號之
    住處，將之交付乙○○○而行使，足以生損害於檢察機關職務
    執行之公共信用性及對於公文書管理之正確性，乙○○○並因
    此將現金45萬元交付甲○○。甲○○取得前揭現金後，旋於同日
    下午3時40分許，至位於桃園市○○區○○路0號之桃園火車站前
    站，將上開款項交付「哥」。
二、嗣因乙○○○察覺有異而報警處理，並配合警方假意與該詐欺
    集團成員達成再行交付65萬元之約定，俟甲○○依「哥」之指
    示於109年9月29日下午3時32分許，至乙○○○上址住處，出示
    其依相同方式領取之偽造「臺北地檢署公證部收據」（詳如
    附表一編號2所示），並持以交付乙○○○及收取上開款項之際
    ，即遭現場埋伏之員警當場逮捕而未遂。
三、案經乙○○○訴由桃園市政府警察局平鎮分局報告臺灣桃園地
    方檢察署檢察官偵查起訴。
    理  由
壹、程序部分：
一、按訊問證人之筆錄，以在檢察官或法官面前作成，並經踐行
    刑事訴訟法所定訊問證人之程序者為限，始得採為證據，組
    織犯罪防制條例第12條第1項中段定有明文。又上開規定乃
    刑事訴訟證據能力之特別規定，且較刑事訴訟法證據章有關
    傳聞法則之規定更為嚴謹，自應優先適用。依上開規定，證
    人於警詢時或檢察事務官調查中所為之陳述，於違反組織犯
    罪防制條例案件，即絕對不具證據能力，無刑事訴訟法第15
    9條之2、第159條之3及第159條之5規定之適用，不得採為判
    決基礎（最高法院97年度台上字第1727號判決意旨參照）。
    又上開組織犯罪防制條例第12條第1項中段規定，係排除一
    般證人於警詢陳述之證據能力之特別規定，然被告於警詢之
    陳述，對被告本身而言，則不在排除之列（最高法院102年
    度台上字第2653號判決意旨參照）。查本件證人於警詢時所
    為之陳述，既非在檢察官或法官面前作成，揆諸前述，於被
    告甲○○違反組織犯罪防制條例部分，即絕對不具證據能力，
    均不得採為判決之基礎；惟被告於警詢時之陳述，就其本身
    違反組織犯罪防制條例部分，自不在排除之列，併此敘明。
二、被告所犯係死刑、無期徒刑、最輕本刑為3年以上有期徒刑
    以外之罪，亦非高等法院管轄第一審案件，其於準備程序進
    行中，先就被訴事實為有罪之陳述，經本院告知簡式審判程
    序之旨，並聽取檢察官及被告之意見後，依刑事訴訟法第27
    3條之1第1項之規定，由本院合議庭裁定進行簡式審判程序
    。是依刑事訴訟法第273條之2規定，本件之證據調查，不受
    同法第159條第1項、第161條之2、第161條之3、第163條之1
    及第164條至第170條規定之限制，合先敘明。
貳、實體部分：
一、認定犯罪事實所憑之證據及理由：
    上揭犯罪事實，業據被告於警詢、偵查、本院訊問、準備程
    序及審理中坦承不諱（見偵卷第23至35頁、第129至131頁、
    本院聲羈卷第29至34頁、本院訴字卷㈠第23至24頁、第73至7
    5頁、卷㈡第161至163頁、第221至222頁），核與證人即告訴
    人乙○○○於警詢證述遭詐騙之情節大致相符（見偵卷第47至5
    6頁，此部分不作為被告違反組織犯罪防制條例部分之證據
    ），且有桃園市政府警察局平鎮分局扣押筆錄、扣押物品目
    錄表、扣押物品收據、贓物認領保管單、被告所持用手機之
    螢幕畫面翻拍照片、監視器畫面翻拍照片、刑案現場照片、
    告訴人及其配偶廖勇夫之郵局存摺影本、被告之中國信託商
    業銀行帳戶交易明細、內政部警政署反詐騙諮詢專線紀錄表
    附卷可稽（見偵卷第57至65頁、第67至118頁），並有如附
    表一所示之文書、附表二所示之行動電話扣案可憑，足認被
    告上開任意性自白與事實相符，堪予採信。綜上，本案事證
    明確，被告犯行洵堪認定，應依法論科。
二、論罪科刑：
㈠法律適用之說明：　　　
⒈違反組織犯罪防制條例部分：
⑴按組織犯罪防制條例所稱之犯罪組織，係指3人以上，以實施強
  暴、脅迫、詐欺、恐嚇為手段或最重本刑逾5年有期徒刑之罪
  ，所組成具有持續性或牟利性之有結構性組織，同條例第2條
  第1項定有明文。
⑵查本件被告所參與之詐欺集團，係以詐取他人金錢為目的，透
  過事前規劃及縝密分工，先推由某成員以詐術使告訴人陷於錯
  誤，再由擔任車手者負責收取詐得款項之並依指示逐層交付，
  以遂其共同詐欺取財之犯行，顯非僅為立即實施犯罪而隨意組
  成，當須投入相當之成本及時間始能為之，堪見該詐欺集團屬
  具一定之時間上持續性之結構性組織，殆無疑義；又本案詐欺
  集團，除對告訴人施以詐術之真實姓名、年籍不詳之詐欺集團
  成員外，尚有指示被告收取贓款之「阿特」、「哥」等人，亦
  經認定如上，其成員達3人以上甚明。準此，本案詐欺集團乃
  以實施詐術為手段，所組成具有持續性、牟利性之有結構性組
  織，而有組織犯罪防制條例之適用，洵堪認定。
⒉偽造公文書部分：
⑴次按公文書係指公務員職務上製作之文書，刑法第10條第3項定
  有明文；而刑法上偽造文書罪，係著重於保護公共信用之法益
  ，即使該偽造文書所載名義製作人實無其人，而社會上一般人
  仍有誤信其為真正文書之危險，仍難阻卻犯罪之成立。是無論
  該文書上有無使用「公印」或由公務員於其上署名，若由形式
  上觀察，文書之製作人為公務員，且文書之內容係就公務員職
  務上之事項所製作，即令該偽造之公文書上所載製作名義機關
  不存在，或該文書所載之內容並非該管公務員職務上所管轄，
  然社會上一般人既無法辨識而仍有誤信為真正之危險時，仍難
  謂非公文書（最高法院102年度台上字第3627號、107年度台上
  字第3559號判決意旨參照）。
⑵經查，被告持以向告訴人行使詐術之文書（如附表一編號1至2
  所示），其上載有「臺北地檢署公證部收據」、「書記官謝宗
  翰」、「檢察官吳文正」等字樣，並蓋有印文，形式上已表明
  係由臺灣臺北地方法院檢察署（現更名為臺灣臺北地方檢察署
  ）所出具，其內容又係關於刑事案件之辦理情形，有表彰該檢
  察機關之公務員本於職務而製作之意，縱令實際上並無此等單
  位處理相關事宜，惟對於不諳機關組織內部運作情形之一般人
  民，衡理難以分辨文書所載是否符合實情，而有誤信該等文書
  為該機關所屬公務員職務上所製作真正文書之危險，自屬偽造
  之公文書無訛。
⒊偽造印文部分：
⑴次按刑法所謂公印，係指公署或公務員職務上所使用之印信；
  所謂公印或公印文，係專指表示公署或公務員資格之印信，即
  俗稱大印與小官印及其印文。又公印之形式凡符合印信條例規
  定之要件而製頒，無論為印、關防、職章、圖記，如足以表示
  其為公務主體之同一性者，均屬之。而不符印信條例規定或不
  足以表示公署或公務員之資格之印文，如機關長官之簽名章僅
  屬於代替簽名用之普通印章，即不得謂之公印。又刑法第218
  條第1項所謂偽造公印，係屬偽造表示公署或公務員資格之印
  信而言，其形式如何，則非所問。是以，該條規範目的既在保
  護公務機關之信用性，凡客觀上足以使社會上一般人誤信為公
  務機關之印信者，不論公務機關之全銜是否正確而無缺漏，應
  認仍屬刑法第218條第1項所規範之偽造公印文，始符立法目的
  （最高法院107年度台上字第3559號判決意旨參照）。
⑵經查，如附表一編號1至2所示由真實姓名、年籍不詳之詐欺集
  團成員所偽造之「臺灣臺北地方法院檢察署印」印文共2枚，
  雖與我國公務機關全銜未盡相符，惟客觀上仍足使一般人誤認
  為公務機關之印信，且與機關大印之樣式相仿，有致社會上一
  般人誤認為公家機關印信之危險，應認屬偽造公印文無誤。又
  如附表一編號1至2所示偽造之「檢察官吳文正」、「書記官謝
  宗翰」印文各2枚（共4枚），僅係機關內用於識別職位及代替
  簽名之職章所作成之印文，尚非依印信條例所製頒之印信，亦
  不足以表示公務機關或機關長官之資格及其職務，應僅屬偽造
  之普通印文。另參諸現今之科技水準，縱無實際篆刻之印章，
  亦得以電腦製作輸出或其他之方式偽造印文圖樣，且依卷內事
  證，復無證據足證上開印文確係透過偽刻印章之方式蓋印而成
  ，自難認有該偽造之印章存在，附此敘明。
㈡論罪部分：
⒈核被告所為，係犯刑法第339條之4第1項第1款、第2款之三人以
  上共同冒用政府機關及公務員名義詐欺取財罪、同法第216條
  、第211條之行使偽造公文書罪。其中被告參與本案詐欺集團
  部分，係犯組織犯罪防制條例第3條第1項後段之參與犯罪組織
  罪。
⒉被告偽造公印文、印文之行為，係偽造公文書之部分行為；其
  偽造公文書後復持以行使，偽造之低度行為為行使之高度行為
  所吸收，不另論罪。
⒊被告與其所屬詐欺集團成員2次冒用公務員名義並行使偽造公文
  書向告訴人詐取財物之行為，係基於單一犯意，於密切接近之
  時、地實行，侵害同一被害人之法益，各行為之獨立性極為薄
  弱，依一般社會健全觀念，在時間差距上，難以強行分開，在
  刑法評價上，以視為數個舉動之接續實行，合為包括之一行為
  予以評價，較為合理，而屬接續犯，應論以包括之一罪。是其
  等就犯罪事實欄二部分之犯行，雖因未詐得款項而為未遂，然
  與其餘既遂部分（即犯罪事實欄一部分）之犯行，應論以三人
  以上共同冒用政府機關及公務員名義詐欺取財既遂罪之接續犯
  。檢察官起訴書就此部分認應數罪併罰，容有誤會，併予說明
  。
⒋被告參與本案詐欺集團犯罪組織後尚未脫離前，於參與犯罪組
  織行為繼續中對告訴人首次實行詐欺取財之犯行，係一行為同
  時觸犯參與犯罪組織罪、三人以上共同冒用政府機關及公務員
  名義詐欺取財罪、行使偽造公文書罪3罪名，為想像競合犯，
  應依刑法第55條之規定，從一重處斷，論以三人以上共同冒用
  政府機關及公務員名義詐欺取財罪。
㈢共犯關係：
  被告與「阿特」、「哥」等詐欺集團成員間就本件犯行，有犯
  意聯絡及行為分擔，為共同正犯。
㈣刑之減輕：
⒈組織犯罪防制條例第8條第1項後段部分：
　按犯第3條之罪，偵查及審判中均自白者，減輕其刑，組織犯
  罪防制條例第8條第1項後段定有明文。查本件被告於警詢、偵
  查及本院審理中，就其本案犯行始終坦承不諱，已合於前開減
  刑之要件。是雖被告所犯參與犯罪組織罪係屬想像競合犯其中
  之輕罪，本院於量刑時仍應併衡酌此部分減輕其刑事由，始為
  適法。
⒉酌量減輕其刑之說明：
⑴按刑法第59條規定：「犯罪之情狀顯可憫恕，認科以最低度刑
  仍嫌過重者，得酌量減輕其刑。」於適用時，應就犯罪一切情
  狀予以全盤考量，審酌其犯罪有無可憫恕之事由，亦即有無特
  殊之原因與環境，在客觀上足以引起一般同情，以及宣告法定
  最低度刑是否猶嫌過重等情，以為判斷。
⑵又被告所犯刑法第339條之4第1項第1款、第2款之三人以上共同
  冒用政府機關及公務員名義詐欺取財罪，其法定刑為1年以上7
  年以下有期徒刑，得併科100萬元以下罰金。然同為加重詐欺
  取財之行為人，其原因動機本即不一，主觀惡性、手段情節、
  所生實害等犯罪情狀亦未必盡同，是倘未審酌其是否有刑法第
  59條所規定之情輕法重、犯情堪憫之情形，而一概科以1年以
  上有期徒刑之刑，難謂符合罪刑相當原則。
⑶經查，被告加入本案詐欺集團擔任車手，並依詐欺集團成員指
  示向告訴人收取所詐得之款項，固有不該，惟考量被告自其於
  109年9月21日加入詐欺集團起至109年9月29日為警查獲時止，
  前後期間未滿10日；而被告單純接受詐欺集團成員指示擔任之
  「車手」，於集團中難認屬核心角色或具重要地位，而僅係居
  於共犯結構之下層或末端，可信其參與本案詐欺犯行之程度尚
  非深入；再衡以被告於警詢、偵查、本院準備程序及審理中始
  終坦承犯行，且已於111年4月15日本院準備程序中當庭與告訴
  人達成調解，並約定賠償告訴人45萬元，給付方式為：「於11
  1年4月30日前給付10萬元，自111年6月15日起，按月於每月15
  日以前給付1萬元，至全部清償完畢為止（共分35期）」，被
  告迄已遵期給付首期之10萬元，告訴人亦表示願意宥恕被告等
  情，有調解筆錄、本院公務電話紀錄表附卷足憑（見本院訴字
  卷㈡第189至190頁、第226-1頁），益見被告犯後已盡力彌補所
  致損害。綜上以觀，堪認本件縱對被告科以法定最低刑度之刑
  ，實仍有情輕法重之憾，有違罪刑相當及比例原則，爰依刑法
  第59條之規定，酌減其刑。
㈤量刑部分：
  爰以行為人之責任為基礎，審酌被告正值青壯，不思循正當途
  徑獲取財物，竟貪圖不法利益加入本案詐欺集團，以多人縝密
  分工方式實行詐欺犯罪，依詐欺集團成員之指示，前往指定地
  點向告訴人收取詐欺所得款項，共同參與加重詐欺取財之犯行
  ，嚴重危害交易秩序與社會治安，法治觀念顯有偏差，所為誠
  值非難；惟衡諸被告所擔任者係收取款項之車手，與詐欺集團
  之核心角色尚屬有別，復考量被告與告訴人已達成調解並獲其
  原諒，業如上述；再酌以被告犯後坦承犯行之態度，於本院審
  理中自陳所受教育程度為國中肄業，現任職於餐飲店，月 薪
  約3萬5,000元至3萬7,000元，須扶養父親及祖父（見本院訴字
  卷㈡第223頁）等一切情狀，量處如主文第1項所示之刑，以示
  懲儆。
㈥不予宣告強制工作之說明：
　按組織犯罪防制條例第3條第3項有關強制工作之規定就受處分
  人之人身自由所為限制，因違反憲法比例原則及憲法明顯區隔
  原則之要求，與憲法第8條保障人身自由之意旨不符，業經司
  法院釋字第812號解釋宣告違憲，並自解釋公布之日即110年12
  月10日起失其效力。則該規定既失其效力，本院自無從就被告
  參與犯罪組織之犯行併予宣告刑前強制工作，附此敘明。
三、沒收之說明：　　
㈠按供犯罪所用、犯罪預備之物或犯罪所生之物，屬於犯罪行為
  人者，得沒收之，刑法第38條第2項前段定有明文。又偽造之
  印章、印文或署押，不問屬於犯人與否，沒收之，刑法第219
  條又亦有明定。經查：
⒈扣案如附表一編號1至2所示之文書，固為供被告及其所屬詐欺
  集團成員犯罪所用之物，然該等文書既經交付告訴人收執，即
  已非被告所有，自無從宣告沒收。然其上偽造之「臺灣臺北地
  方法院檢察署印」公印文、「檢察官吳文正」印文、「書記官
  謝宗翰」印文各2枚（共6枚），均屬偽造之印文，揆諸前述，
  不問屬於犯人與否，均應依刑法第219條之規定宣告沒收。另
  因卷內尚乏事證足認上開偽造之公印文、印文係以偽刻之印章
  蓋印，業如前論，是亦毋庸就印章部分宣告沒收，附此指明。
⒉扣案如附表二所示之行動電話1支（內含SIM卡1張）為被告所有
  ，並供其持以聯繫本案詐欺集團成員所用，業據被告於本院審
  理中供明在卷（見本院訴字卷㈡第220頁），自屬供被告本案犯
  行所用之物，爰依前開規定，宣告沒收之。
㈡犯罪所得部分：
⒈按犯罪所得，屬於犯罪行為人者，沒收之；於全部或一部不能
  沒收或不宜執行沒收時，追徵其價額，刑法第38條之1第1項前
  段、第3項分有明定。又宣告刑法第38條、第38條之1之沒收或
  追徵，有過苛之虞、欠缺刑法上之重要性、犯罪所得價值低微
  ，或為維持受宣告人生活條件之必要者，得不宣告沒收或酌減
  之，刑法第38條之2第2項規定甚明。再按共同正犯犯罪所得之
  沒收、追徵，應就各人所分得之數為之。所謂各人「所分得」
  之數，係指各人「對犯罪所得有事實上之處分權限」而言。因
  此，若共同正犯各成員內部間，對於犯罪所得分配明確時，應
  依各人實際所得宣告沒收；若共同正犯對於犯罪所得，其個人
  確無所得或無處分權限，且與其他成員亦無事實上之共同處分
  權限者，自不予諭知沒收（最高法院107年度台上字第2989號
  、106年度台上字第3111號判決意旨參照）。
⒉查被告加入本案詐欺集團擔任取款車手，固於犯罪事實欄一所
  載之時間、地點向告訴人收取現金45萬元，然被告就本件實際
  取得之報酬共僅有7,000元等情，亦經被告於本院準備程序中
  供述明確（見本院訴字卷㈡第209頁），並有被告之中國信託商
  業銀行帳戶明細可考（見偵卷第101頁），足見被告因本案犯
  行所實際取得之犯罪所得應為7,000元，本應依刑法第38條之1
  第1項前段規定，宣告沒收；惟酌諸被告於本院準備程序中已
  與告訴人成立調解，並允諾分期賠償告訴人45萬元，現已給付
  10萬元此節，業如上述，顯見被告實際給付之金額已遠逾其犯
  罪所得，倘再予宣告沒收，實有過苛之虞，爰依刑法第38條之
  2第2項規定，不予宣告沒收或追徵。
據上論斷，應依刑事訴訟法第273條之1第1項、第299條第1項前
段，組織犯罪防制條例第3條第1項後段，刑法第11條、第28條、
第339條之4第1項第1款、第2款、第216條、第211條、第55條、
第59條、第219條、第38條第2項前段，刑法施行法第1條之1第1
項，判決如主文。
本案經檢察官劉偉誠、丙○○偵查起訴，檢察官林鈺瀅、劉哲名到
庭執行職務。
中　　華　　民　　國　　111 　年　　5 　　月　　20　　日
                  刑事第十五庭  法  官  郭于嘉
以上正本證明與原本無異。
如不服本判決應於收受判決後20日內向本院提出上訴書狀，並應
敘述具體理由。其未敘述上訴理由者，應於上訴期間屆滿後20日
內向本院補提理由書(均須按他造當事人之人數附繕本)「切勿逕
送上級法院」。 
  　　　　　　　　　　　　　　　書記官　蔡得憲　　　
中　　華　　民　　國　　111 　年　　5 　　月　　23　　日
附錄本案論罪科刑法條全文：
組織犯罪防制條例第3條
發起、主持、操縱或指揮犯罪組織者，處3年以上10年以下有期
徒刑，得併科新臺幣1億元以下罰金；參與者，處6月以上5年以
下有期徒刑，得併科新臺幣1千萬元以下罰金。但參與情節輕微
者，得減輕或免除其刑。
具公務員或經選舉產生之公職人員之身分，犯前項之罪者，加重
其刑至二分之一。
犯第1項之罪者，應於刑之執行前，令入勞動場所，強制工作，
其期間為3年。
前項之強制工作，準用刑法第90條第2項但書、第3項及第98條第
2項、第3項規定。
以言語、舉動、文字或其他方法，明示或暗示其為犯罪組織之成
員，或與犯罪組織或其成員有關聯，而要求他人為下列行為之一
者，處3年以下有期徒刑，得併科新臺幣3百萬元以下罰金：
一、出售財產、商業組織之出資或股份或放棄經營權。
二、配合辦理都市更新重建之處理程序。
三、購買商品或支付勞務報酬。
四、履行債務或接受債務協商之內容。
前項犯罪組織，不以現存者為必要。
以第5項之行為，使人行無義務之事或妨害其行使權利者，亦同
。
第5項、第7項之未遂犯罰之。
中華民國刑法第339條之4
犯第339條詐欺罪而有下列情形之一者，處1年以上7年以下有期
徒刑，得併科1百萬元以下罰金：
一、冒用政府機關或公務員名義犯之。
二、三人以上共同犯之。
三、以廣播電視、電子通訊、網際網路或其他媒體等傳播工具，
    對公眾散布而犯之。
前項之未遂犯罰之。
中華民國刑法第211條
（偽造變造公文書罪）
偽造、變造公文書，足以生損害於公眾或他人者，處1年以上7年
以下有期徒刑。
中華民國刑法第216條
（行使偽造變造或登載不實之文書罪）
行使第210條至第215條之文書者，依偽造、變造文書或登載不實
事項或使登載不實事項之規定處斷。　　
附表一：
編號 偽造之公文書 偽造之印文 備註 １ 臺北地檢署公證部收據 偽造之「臺灣臺北地方法院檢察署印」、「檢察官吳文正」、「書記官謝宗翰」各1枚 影本見偵卷第79頁 ２ 臺北地檢署公證部收據 偽造之「臺灣臺北地方法院檢察署印」、「檢察官吳文正」、「書記官謝宗翰」各1枚 影本見偵卷第81頁 
附表二：
編號 物品名稱 數量 說明 １ Apple廠牌行動電話 1支 IMEI：000000000000000，內含門號0000000000號SIM卡1張。